高雄高等行政法院判決
　　　　　　　　　　　　 　　　　　　96年度訴字第611號
　　　　　　　　　　　　　　　.
原　　　告　萬群營造有限公司
代　表　人　甲○○
訴訟代理人　吳宏輝律師
複代理人　　劉興文律師
被　　　告　行政院農業委員會林務局嘉義林區管理處
代　表　人　乙○○處長
訴訟代理人　蔡碧仲律師
　　　　　　陳怡禎律師
上列當事人間因採購事件，原告不服行政院公共工程委員會中華
民國96年6月15日訴字第0960135號採購申訴審議判斷，提起行政
訴訟。本院判決如下：
　　主　文
原告之訴駁回。
訴訟費用由原告負擔。
　　事　實
甲、事實概要：
    緣被告辦理「玉井區93林班菜寮溪支流崩塌地處理三期工程
    」（下稱系爭工程）採購案，由原告得標承包系爭工程，並
    於民國（下同）95年12月29日驗收合格，嗣因民眾檢舉系爭
    工程品質有瑕疵，經被告於96年1月16日派員現場勘查結果
    ，發現113M砌石護坡工程未依設計圖施工，擅自減省工料情
    節重大，乃以96年2月5日嘉治字第0965220125號函通知原告
    除應拆除重作外，並將依政府採購法第101條第1項第3款之
    規定刊登政府採購公報。原告不服，提出異議，經被告以96
    年3月1日嘉治字第0965102810號函復原告處理結果仍未變更
    ，提起申訴，亦遭審議判斷駁回，遂提起本件行政訴訟。
乙、兩造聲明：
一、原告聲明求為判決：
（一）審議判斷及原處分均撤銷。
（二）訴訟費用由被告負擔。
二、被告聲明求為判決：
（一）原告之訴駁回。
（二）訴訟費用由原告負擔。
丙、兩造之爭點：
一、原告主張之理由：
（一）原告所承包系爭工程乙案，早於95年12月29日由被告驗收
      完成，若有瑕疵，應屬保固責任，且已將缺失改善完成，
      該缺失乃為有砂湧現象之坡面，業經開挖後，發現僅少部
      分無背填混凝土及副筋，且有背填混凝土部分厚度均大於
      設計厚度，實非被告所謂擅自減省工料情節重大。
（二）依雙方工程契約書第11條（工程品管）：「．．．（三）
      廠商於各項工程項目施工前，應將其施工方法、施工步驟
      及施工中之檢（試）驗作業等計畫，先洽請機關工地主任
      同意，並在施工前會同機關工地主任完成準備作業之檢查
      工作無誤後，始得進入施工程序。施工後廠商亦會同工地
      主任或其代表人對施工之品質進行檢驗。」之規定，該工
      程施工方法、施工步驟及施工中之檢驗，皆經被告人員之
      同意及稽核，何來被告會於工程完工事後，再指原告未依
      設計圖施工又減省工料之情事，而有故意及重大過失之違
      約行為？又如於施工程序中，有任何未依設計圖施工又減
      省工料等瑕疵之情事，被告應通知原告限期改善、改正或
      將不符規定之部分拆除重做，於事後再稱有過失造成擅自
      減省工料之情形，顯與事實不符，實該瑕疵缺失應屬保固
      責任。
（三）原處分違反「比例原則」：
  １、按行政機關執行法律賦予之職權，對人民權益有影響者，
      應斟酌情節之輕重，作適當之處分，此即為行政執行最高
      指導原則「比例原則」，又廣義之比例原則，包括適當性
      、必要性及狹義比例性三原則，此觀行政程序法第7條規
      定：「行政行為，應依下列原則為之：一、採取之方法應
      有助於目的之達成。二、有多種同樣能達成目的之方法時
      ，應選擇對人民權益損害最少者。三、採取之方法所造成
      之損害不得與欲達成之目的之利益顯失均衡。」甚明。
  ２、退一步言，縱認原告有違約之情事，然查被告對於同一違
      約事實，已處拆除重作方法為裁罰，若再加以停權處分，
      則對原告所造成之損害與所欲達成之行政目的，即有失均
      衡，且前裁罰方法已足達成行政目的，無需重複處罰：
 （1）一般而言，依政府採購法第101條第1項第3款所為之停權
      處分，其目的無非係在懲罰廠商故意、過失造成擅自減省
      工料情節重大者之「主觀上惡性」，廠商如具有此等主觀
      上惡性，則依經驗該廠商於其他公共工程遵守合約義務之
      期待可能性即甚低，因此始以「停止參加投標」作為懲罰
      之手段，惟本件原告於被告所指述擅自減省工料情節重大
      之情事，並無任何故意、過失之主觀上惡性，原告自88年
      合法設立，領有公司執照及營利事業登記證以來，多次承
      攬政府之公共工程，履約情形亦皆優良，亦見原告參與公
      共工程之能力與誠信，是被告所為之停權處分並無助於任
      何行政目的之達成。再衡之，停權處分等手段對原告所造
      成之巨大財產上損害，停權處分將侵害原告營業自由致原
      告之期待利益喪失，可知其失所均衡之情況，顯違背比例
      原則之第1、3項內涵。
 （2）再者，雖被告所採2種違約處罰方法之依據及性質各有所
      據、非同為行政行為，依行政罰法第24條之法理，非不得
      重複處罰。然其中拆除重作之處罰方法，顯已足以達成行
      政目的，是被告實無理由再為停權之處分，停權處分並無
      助於達成其他之行政目的。
二、被告答辯之理由：
（一）經查，系爭工程雖於95年12月29日驗收，惟於96年1月5日
      經未具名民眾檢舉砌石護坡設計113M處，有鋼筋副筋未綁
      紮之瑕疵，經初步研析，認確有進行實地勘查之必要，被
      告即指示所屬治山課、政風室、會計室派員成立工程稽核
      小組，於96年1月16日至現場勘查，勘查結果有以下缺失
      ：（1）0+70M：開挖高1.2M、寬2.0M-直筋5支，無副筋，
      無背脊混凝土，與設計不符。（2）0+93M：開挖高1.2M、
      寬2.0M-直筋8支，無副筋，無背脊混凝土，與設計不符。
      （3）0+108M：開挖高1.1M、寬2.0M-直筋8支，副筋2支，
      有背脊混凝土。是113M砌石護坡之0+70M及0+93M椿號有上
      述缺失，有會勘紀錄可證，亦為原告法定代理人甲○○所
      不爭，原告擅自減省工料應可是認。
（二）砌石護坡之設計乃考量該區之土質、地形及邊坡側向土壓
      力等先天不良因素，乃採鋼筋混凝土結構，表面再以砌石
      修飾，依施工圖說所示，系爭工程113M砌石護坡鋼筋之綁
      紮，主筋直徑16MM，每20公分綁1支，每支長度4.95MM（
      含基礎），共566支；副筋直徑13MM，每25公分綁1支，共
      19支，每支施作總長度為113.3M。其鋼筋號數、支數、間
      距，及混凝土數量、配比、強度等，均為結構安全之重要
      因素，原告竟於該二處未綁副筋及背脊混凝土，其減省工
      料已達嚴重影響設施安全而情節重大程度，合於政府採購
      法第101條第1項第3款「擅自減省工料情節重大」之情形
      ，乃依該條規定，以96年2月5日嘉治字第0965220125號函
      ，通知原告除應拆除重作外，並將依政府採購法第101條
      及第103條，將原告名稱及相關情形刊登政府採購公報，
      原告自刊登次日起3年內，不得參加投標或作為決標對象
      或分包廠商，並無不當之處，被告處理合法有據。
（三）系爭工程經兩造會勘發現確有未綁副筋及未施作背脊混凝
      土之缺失，原告就此一減省工料情事縱無故意，必有過失
      之可歸責之處，何能謂全無故意或過失之主觀上惡性。又
      政府採購法第101條第1項第3款規定：「機關辦理採購，
      發現廠商有下列情形之一者，應將其事實及理由通知廠商
      ，並附記如未提出異議者，將刊登政府採購公報：．．．
      擅自減省工料情節重大者。」、第102條第3項規定：「機
      關依前條規定通知廠商後，廠商未於規定期限內提出異議
      或申訴，或經提出申訴結果不予受理或審議結果指明不違
      反本法或並無不實者，機關應即將廠商名稱及相關情形刊
      登政府採購公報。」是政府採購法第101條、第102條規定
      係機關於發現廠商有擅自減省工料情節重大時，即有行為
      之義務，並無任何行政裁量之餘地，即無比例原則適用之
      餘地。
    理  由
一、按「機關辦理採購，發現廠商有下列情形之一，應將其事實
    及理由通知廠商，並附記如未提出異議者，將刊登政府採購
    公報：．．．三、擅自減省工料情節重大者。」政府採購法
    第101條第1項第3款定有明文。
二、本件被告辦理系爭工程採購案，由原告得標承包系爭工程，
    並於95年12月29日驗收合格，嗣因民眾檢舉系爭工程品質有
    瑕疵，經被告於96年1月16日派員現場勘查結果，發現113M
    砌石護坡工程未依設計圖施工，擅自減省工料情節重大，乃
    以96年2月5日嘉治字第0965220125號函通知原告除應拆除重
    作外，並將依政府採購法第101條第1項第3款之規定刊登政
    府採購公報。原告不服，提出異議，經被告以96年3月1日嘉
    治字第0965102810號函復原告處理結果仍未變更等情，業據
    兩造分別陳明在卷，復有系爭工程契約書、工程結算驗收證
    明書、被告96年1月16日會勘紀錄、96年2月5日嘉治字第096
    5220125號及96年3月1日嘉治字第0965102810號函附原處分
    卷可稽，洵堪認定。
三、原告提起本件訴訟係以：系爭工程已於95年12月29日驗收完
    成，若有瑕疵，應屬保固責任，且原告已將缺失改善完成，
    實無被告所謂擅自減省工料情節重大之情事；又縱認原告有
    違約之情事，然被告對於同一違約事實，除要求拆除重作外
    ，另處以停權處分，亦與比例原則有違云云，資為爭議。
四、經查，依施工圖說所示，系爭工程113M砌石護坡鋼筋之綁紮
    方法，其主筋直徑為16MM，每20公分綁1支，每1支長度為4.
    95M（含基礎），共計566支；副筋每支鋼筋直徑為13MM，每
    25公分綁1支，共計19支，每支施作總長度為113.3M，此有
    該施工圖附原處分卷可稽。次查，被告辦理系爭工程採購案
    ，由原告得標承包，系爭工程雖於95年12月29日驗收完成，
    然因民眾於96年1月5日檢舉砌石護坡設計113M處，有鋼筋副
    筋未綁紮之瑕疵，經被告初步研析，認有進行實地勘查之必
    要，乃於96年1月16日派員現場勘查，並作成會勘紀錄記載
    略以：「113M護坡砌石工程開挖查驗結果：（一）0+70M：
    開挖高1.2M、寬2.0M-直筋5支，無副筋，無背脊混凝土，與
    設計不符。（二）0+93M：開挖高1.2M、寬2.0M-直筋8支，
    無副筋，無背脊混凝土，與設計不符。（三）0+108M：開挖
    高1.1M、寬2.0M-直筋8支，副筋2支，有背脊混凝土，與設
    計不符。」等語，並經原告代表人甲○○簽名確認在案，此
    有被告96年1月16日會勘紀錄及現場照片附於原處分卷可憑
    ，足認原告確有擅自減省工料之情事。至原告代表人甲○○
    雖於本院96年10月11日準備程序中陳稱：其於被告96年1月
    16日會勘紀錄簽名，只是簽到而已，並不是同意會勘結果等
    語（參見本院96年10月11日準備程序筆錄）。惟原告曾於96
    年2月15日以萬群（96）字0215號函復被告略以：「本公司
    承包貴處『玉井區93林班菜寮溪支流崩塌地處理三期工程』
    ，擬於96年2月15日開始拆除不當部分施作改善，請查照。
    」等語，及曾於96年2月16日以萬群（96）字0216號函復被
    告略以：「本公司承包貴處『玉井區93林班菜寮溪支流崩塌
    地處理三期工程』，因貴處96年元月5日接獲不具名眾電話
    檢舉案，於96年元月16日會同貴處政風人員等至現場勘驗及
    鑽心取樣結果。砌石護坡部份鋼筋副筋未於正確位置施作及
    背填混凝土少許不足部分，本公司已於發現後自行拆除不當
    部份重新改善，‧‧‧」等語，此有原告上開二函文附於原
    處分卷可參，均自認原告確有擅自減省工料之情事，且已自
    行拆除不當部分重新改善，足見原告代表人甲○○於本院所
    為上開陳述，乃係事後卸責之詞，自不足採。又查，本件砌
    石護坡部分，因考量該處工區土質、地形及邊坡側向土壓力
    等先天條件不良因素，於設計之初乃採鋼筋混凝土結構，表
    面並以砌石修飾，而於一鋼筋混凝土結構中，其有關鋼筋號
    數、支數、間距，及混凝土數量、配比、強度等，均係屬影
    響該結構安全之決定性因素，業經被告陳明於卷；原告竟於
    0+70M及0+93M二處未綁副筋及背脊混凝土，其減省工料可認
    已達嚴重影響設施安全而情節重大程度，從而，被告以原告
    施作113M砌石護坡部分有擅自減省工料情節重大之情形，通
    知原告除應拆除重作外，並將依政府採購法第101條第1項第
    3款之規定刊登政府採購公報，於法並無不合。至原告嗣後
    雖將未依設計圖施工之部分（即113M砌石護坡部分）全部拆
    除重作，並於96年2月15日申報開工，且已重新改善，此有
    原告96年2月15日萬群（96）字第0215號函及96年2月16日萬
    群（96）字0216號函附原處分卷足按，惟仍無法改變其於施
    工過程中確實有減省工料之事實。是原告主張：系爭工程已
    於95年12月29日驗收完成，若有瑕疵，應屬保固責任，且原
    告已將缺失改善完成，實無被告所謂擅自減省工料情節重大
    之情事云云，委無可採。
五、未按行政程序法第7條規定：「行政行為，應依下列原則為
    之：一、採取之方法應有助於目的之達成。二、有多種同樣
    能達成目的之方法時，應選擇對人民權益損害最少者。三、
    採取之方法所造成之損害，不得與欲達成之利益顯失均衡。
    」，乃指行政機關於選擇達成行政目的之手段時，其所作成
    之行政處分必須符合比例原則。然依政府採購法第101條第1
    項第3款規定：「．．．應將其事實及理由通知廠商，並附
    記如未提出異議者，將刊登政府採購公報．．．」第102條
    第3項規定：「機關依前條規定通知廠商後，廠商未於規定
    期限內提出異議或申訴，或經提出申訴結果不予受理或審議
    結果指明不違反本法或並無不實者，機關應即將廠商名稱及
    相關情形刊登政府採購公報。」其條文所規定之用語均為「
    應」，乃強制規定，即政府採購法第101條、第102條規定係
    機關於發現廠商有擅自減省工料情節重大時，即有行為之義
    務，並無任何行政裁量之餘地，即無比例原則適用之餘地。
    職是，被告對原告所為處分，既依法並無裁量權行使之可能
    ，尚無比例原則之適用。原告主張：縱認其有違約之情事，
    然被告對於同一違約事實，除要求拆除重作外，另處以停權
    處分亦與比例原則有違云云，要無可採。
六、綜上所述，原告之主張，均無理由。被告以原告承作系爭工
    程，未依設計圖施工，擅自減省工料情節重大，乃發函通知
    原告除應拆除重作外，並將依政府採購法第101條第1項第3
    款之規定刊登政府採購公報，並無違誤；異議處理結果及申
    訴審議判斷予以維持，亦無不合。原告提起本件訴訟求為撤
    銷為無理由，應予駁回。又本件事證已臻明確，兩造其餘攻
    擊防禦方法，均核與本件判決結果不生影響，爰不一一論述
    ，附此敘明。
據上論結，本件原告之訴為無理由，依行政訴訟法第195條第1項
後段、第98條第1項前段，判決如主文。
中　　華　　民　　國　　96　　年　  11　　月　 22  　 日
                  第二庭審判長法  官　江幸垠
                              法  官　簡慧娟
                              法  官　許麗華
以上正本係照原本作成。
如不服本判決，應於判決送達後20日內向本院提出上訴書狀，其
未表明上訴理由者，應於提起上訴後20日內向本院提出上訴理由
書（須按對造人數附繕本）；如於本判決宣示或公告後送達前提
起上訴者，應於判決送達後20日內補提上訴理由書（須附繕本）
。未表明上訴理由者，逕以裁定駁回。
中　　華　　民　　國　　96　　年　  11　　月　 22  　 日
　　　　　　　　　　　　　　　書記官  李昱
